臺灣高雄地方法院民事判決　九十一年度重訴字第六一號
　　原　　　告　丙○○
　　　　　　　　辛○○
　　　　　　　　乙○○
　　　　　　　　戊○○
　　　　　　　　甲○○
　　法定代理人　己○○○
　　被　　　告　丁○○
　　法定代理人　庚○○
右當事人間損害賠償事件，本院判決如左：
    主    文
原告之訴及假執行之聲請均駁回。
訴訟費用由原告負擔。
    事    實
甲、原告方面：
  一、聲明：
  （一）被告應連帶給付原告丙○○新台幣（下同）壹佰貳拾伍萬肆仟肆佰拾陸元
        ，原告辛○○壹佰陸拾捌萬捌仟肆佰拾壹元，原告己○○○柒拾伍萬貳仟
        元，原告乙○○陸拾萬仟壹佰伍拾玖元，原告戊○○壹佰拾萬仟柒
        佰陸拾玖元，原告甲○○壹佰拾伍萬仟伍佰壹拾壹元，及均自起訴狀繕
        本送達翌日起至清償日止，按年息百分之五計算之利息。
  （二）被告華鴻漁業股份有限公司應於因許萬生死亡得向勞工保險局、及得向高雄
        區漁會申請之各項給付申請書表加章後向勞工保險局及高雄區漁會請求各項
        給付。
  （三）訴訟費用由被告負擔。
  （四）原告願供擔保，請准宣告假執行。
  二、陳述：
  （一）被告丁○○係被告華鴻漁業股份有限公司（下稱華鴻公司）所僱用任職於華
        懋二０二號漁船之船長，而原告分別為該漁船輪機長許萬生之父母、子女及
        妻子，於公元二千年一月十七日該船在印度洋北緯六．一三度、東經六十五
        ．三八度作業時，適訴外人許萬生因病發作，被告身為船長，依海商法第三
        十七條、第三十九條、第四十六條之規定，應盡力予以救助，詎被告竟違背
        其職務，於訴外人許萬生病急時，未盡力予以急救，或發出ＳＯＳ之求救信
        號，甚且未盡速就近將其送醫急救，致許萬生於同日上午三時許因救治不及
        終告死亡。原告爰依民法第一百八十四條第二項之規定，請求被告損害賠償
        。被告華鴻公司為被告丁○○之僱用人，且被告丁○○所有一切處置均聽從
        公司負責人指揮，是被告華鴻公司除負僱用人責任外，亦應負實際侵權行為
        責任。
  （二）許萬生因被告之過失致死亡，原告分別受有如右述之損害：
        殯葬費用：原告己○○○支出料理祭拜費用貳拾伍萬貳仟元。
        扶養費用：原告丙○○為許萬生之父，民國二十一年十月十九出生，依內
          政部七十四年簡易生命表計算，尚有十年餘命，依八十九年所得稅扶養扣
          除額，並依霍夫曼計算法扣除中間利息計算，得請求扶養費用七十五萬四
          千四百三十六元；原告辛○○為許萬生之母，二十八年二月二十四年生，
          尚有十九年餘命，得請求扶養費用一百十八萬八千四百三十一元；原告許
          志成為許萬生之子，七十一年二月十四出生，於許萬生死亡時至成年尚有
          二年，得請求扶養費用十四萬三千一百五十九元；原告戊○○為許萬生之
          女，八十年三月二十四出生，於許萬生死亡時至成年尚有十一年，得請求
          扶養費用八十萬三千七百六十九元；原告甲○○八十一年十二月七出生，
          於許萬生死亡時至成年尚有十二年，請求扶養費新台幣八十五萬三千五百
          一十一元。
        精神慰藉金：原告因許萬生之死亡精神上痛苦異常，爰各請求五十萬元。
  （三）對被告抗辯所為之陳述：
        被告以丁○○刑事責任部分經高雄地方法院檢察署為不起訴處分後，再議
          駁回確定，證明被告丁○○並無任何侵權行為責任，惟上開刑事案件經原
          告聲請交付審判，現由鈞院審理中。
        新加坡法醫對許萬生身體各部分如舌頭等紀錄檢查及內容，惟獨未見心臟
          、肺臟部分及檢查情形，然許萬生之自然死因經鑑定竟係「急性間質性肺
          炎伴隨急性病灶心肌炎」，未說明獲致結果之具體理由，該鑑定實有重大
          瑕疵。法務部法醫研究所以新加坡法醫鑑定結果為鑑定依據，應無證據能
          力。
        台大醫院僅就「急性間質性肺炎伴隨急性病灶心肌炎」之一般病史及治療
          方法作說明，依該說明該病症發病前有七至十四天前軀症狀，而依被告許
          明月在高雄區漁會所稱許萬生在二０００年一月七日下午六時（印度洋時
          間）仍與船上弟兄共進晚餐，其身體並無異樣不同的感覺，同日晚間十時
          ，由大陸籍船員葛紅坤之通知，得知許萬生身體不適等語，可知許萬生顯
          無該病症之前軀症狀，許萬生亦非自然死亡，被告未盡船長救護義務始為
          致死原因。
  三、證據：提出殯葬費用收據、勞工保險投保資料表、公司變更登記表，並聲請訊
      問證人張建豪。
乙、被告方面：
  一、聲明：如主文所示。
  二、陳述：
  （一）訴外人許萬生經新加坡法醫部科學暨法醫學研究所鑑定及法務部法醫研究所
        再次鑑定結果，係因「急性間質性肺炎伴急性病灶心肌炎」引起心肺衰竭死
        亡，足證許萬生確係因「急性」疾病發作死亡，則許萬生從發作到死亡乃在
        極短之時間內發生，被告丁○○施以急救時，即無生命跡象，縱發出Ｓ０Ｓ
        求救信號，俟醫療人員到來，亦已死亡，故被告有無發出求救信號，實與許
        萬生之死亡無因果關係。且台灣高雄地方法院檢察署以八十九年度偵字第七
        七八九號及九十年偵續字第二一一號對被告丁○○為不起訴處分，被告丁○○並無任何侵權責任。
  （二）許萬生雖受僱於被告華鴻公司，但服務於訴外人華懋公司屬漁船時，另與華
        懋公司訂有合約，故就許萬生病死事件而言，其僱用人應為華懋公司而非被
        告華鴻公司，故原告就有關華懋公司所屬漁船上所發生許萬生病死之事件，
        請求被告華鴻公司連帶負損害賠償責任，即無理由。
  （三）縱認被告華鴻公司應連帶負責，唯原告於九十一年三月十八日始對被告華鴻
        公司起訴，距原告主張侵權行為發生之時即八十九年一月十七日已逾二年，
        故被告華鴻公司亦得為時效之抗辯，拒絕給付賠償之請求。
  （四）至於向勞保局申請給付部分，非被告華鴻公司不配合辦理，實係原告因爭執
        死亡原因而未辦理。且訴外人華懋公司曾多次以書面請求原告前往辦理勞保
        給付，唯原告均置之不理，非被告不配合。另向高雄區漁會申請給付部分，
        係因許萬生服務於外國籍漁船即華懋二○二號上，不符合申請之規定而無法
        請領，此於原告與訴外人華懋公司簽訂協議書時，主持協議之漁會人員即已
        告知，故非原告有申請而被告華鴻公司不予配合。
  三、證據：提出協議書、付款憑證、支票、華懋公司通知及回執、新加坡法醫研究
      所鑑定報告、高雄市政府建設局漁業處函、駐新加坡台北代表處電報、合約書
      、勞工保險給付申請書、高雄市政府函等件為證。
丙、本院依職權調閱台灣高雄地方法院檢察署九十年偵續字第二一一號偵查卷宗全卷
    、向財政部台灣省南區國稅局高雄縣分局函查許萬君及丁○○之報稅資料、向高
    雄市政府建設局漁業處函調許萬生死亡之鑑定及解剖資料。
      理　　由
一、原告起訴主張：被告丁○○係被告華鴻公司所僱用任職於華懋二０二號漁船之船
    長，而原告分別為該漁船輪機長許萬生之父母、子女及妻子，於公元二千年一月
    十七日該船在印度洋北緯六．一三度、東經六十五．三八度作業時，適訴外人許
    萬生因病發作，被告身為船長，依海商法第三十七條、第三十九條、第四十六條
    之規定，應盡力予以救助，詎被告竟違背其職務，未盡力予以急救，或發出ＳＯ
    Ｓ之求救信號，甚且未盡速就近將其送醫急救，致許萬生於同日上午三時許因救
    治不及終告死亡，被告華鴻公司為被告丁○○之僱用人，且被告丁○○所有一切
    處置均聽從公司負責人指揮，被告二人應就許萬生之死亡負連帶賠償責任等語。
二、被告則以：訴外人許萬生經新加坡法醫部科學暨法醫學研究所鑑定及法務部法醫
    研究所再次鑑定結果，係因「急性間質性肺炎伴急性病灶心肌炎」引起心肺衰竭
    死亡，足證許萬生確係因「急性」疾病發作死亡，且被告丁○○施以急救時，已
    無生命跡象，縱發出Ｓ０Ｓ求救信號，俟醫療人員到來，亦已死亡，故被告有無
    發出求救信號，實與許萬生之死亡無因果關係。另許萬生雖受僱於被告華鴻公司
    ，但服務於訴外人華懋公司所屬漁船時，故就許萬生病死事件而言，其僱用人應
    為華懋公司；縱認被告華鴻公司應連帶負責，唯原告於九十一年三月十八日始對
    被告華鴻公司起訴，距原告主張侵權行為發生之時即八十九年一月十七日已逾二
    年，故被告華鴻公司亦得為時效之抗辯；至於向勞保局申請給付部分，非被告華
    鴻公司不配合辦理，實係原告因爭執死亡原因而未前來，且訴外人華懋公司曾多
    次以書面請求原告前往辦理勞保給付，唯原告均置之不理，非被告不配合；另向
    高雄區漁會申請給付部分，係因許萬生服務於外國籍漁船即「華懋二○二號」上
    ，不符合申請之規定而無法請領等語資為抗辯。
三、原告主張：被告丁○○係被告華鴻公司所僱用任職於華懋二０二號漁船之船長，
    而原告分別為該漁船輪機長許萬生之父母、子女及妻子，於公元二千年一月十七
    日該船在印度洋北緯六．一三度、東經六十五．三八度作業時，訴外人許萬生因
    病發作死亡之事實，業據其提出戶籍謄本等件為證，復為被告所不爭執，堪信原
    告此部分之主張為真實。被告則另以前揭情詞抗辯，是本件應審酌者為被告丁○○是否違反任何保護他人之法律而負侵權行為責任、被告華鴻公司是否為被告丁○○之僱用人而與其連帶負侵權行為責任。
四、按違反保護他人之法律者，推定其有過失，修正前民法第一百八十四條第二項定
    有明文。又民法第一百八十四條第二項所謂保護他人之法律，係指保護他人為目
    的之法律，亦即一般防止危害他人權益或禁止侵害他人權益之法律。最高法院七
    十七年台上字第一五八二號判決參照。經查：原告主張被告違反修正前海商法第
    三十七條、第三十九條、第四十六條此保護他人法律之規定，然前開條文業於八
    十八年七月十四日海商法修正時遭刪除而另行制定船員法，並於八十八年六月二
    十三日公布施行，則本件許萬生死亡時間既於海商法修正施行之後，即應適用修
    正後之海商法，然遍查現行海商法並無任何防止船長危害船員權益或禁止船長侵
    害船員權益之法律，且觀諸船員法中亦僅規範船長於船舶航行中之職權範圍及發
    生海難或船舶碰撞時之救助義務，亦非著眼於船員安全之保障，是上開海商法或
    船員法尚難指為民法第一百八十四條第二項所謂保護他人之法律。
五、次按損害賠償之債，以有損害之發生及有責任原因之事實，並二者之間，有相當
    因果關係為成立要件。故原告所主張損害賠償之債，如不合於此項成立要件者，
    即難謂有損害賠償請求權存在，最高法院四十八年台上字第四八一號判例參照。
    本件原告另主張被告丁○○未於許萬生病危時儘速將其送醫或發出「ＳＯＳ」求
    救信號，實負有侵權行為責任等情，為被告所否認，並以前開情詞置辯。經查：
（一）證人即華懋二０二號漁船船員馮文喜於台灣高雄地方法院檢察署八十九年偵字
      第七七八九號偵查時到庭證稱：當時許萬生與大陸漁工（即二）換班輪值後
      ，又回到自己寢室，後來二發現大（即許萬生）倒在地上，即通知被告丁○○，被告至許萬生之寢室後，發現許萬生沒有呼吸，即叫船員一起幫忙急救
      ，幫他按摩心臟及人工呼吸，但腳部已冰涼、脈膊沒有跳動、鼻孔也沒有呼吸
      ，再過一個半小時，嘴巴等部位即開始發黑，死者當時身上並無外傷等語（見
      上開偵查卷宗九十年三月九日訊問筆錄）；且許萬生之死因經新加坡法醫部科
      學暨法醫學研究所１６９６０８解剖鑑定結果，認無外傷，且無最近接受手術
      之痕跡，確認最後死因為「急性間質性肺炎伴隨急性病灶心肌炎，自然死亡」
      乙節，有該所於西元二千年三月十八日所為之驗屍報告及駐新加坡台北代表處
      八十九年六月二十八日電報等件在卷可稽；另經高雄地方法院檢察署解剖及送
      法務部法醫研究所鑑定結果，死者全身並無骨折或外傷，然因送法務部鑑定時
      許萬生已死亡一年多，無法觀察生前病變，只能根據新加坡方面鑑定結果認許
      萬生係患「急性間質性肺炎伴隨急性心肌炎」相繼引起急性心肺機能衰竭死亡
      ，此為自然死因，無他殺嫌疑等情，亦有法務部法醫研究所鑑定報告附卷足憑
      ，是許萬生確因罹患「急性間質性肺炎伴隨急性病灶心肌炎」而自然病死乙節
      ，堪予認定。
（二）另經台灣高雄地方法院檢察署函詢國立台灣大學醫學院附設醫院有關「急性間
      質性肺炎伴隨急性病灶心肌炎」之發病原因、有效之醫療措施、救治時期、存
      活期間及存活率等事項，該院函覆稱：「急性間質性肺炎伴隨急性病灶心肌炎
      」發病最可能原因為病毒感染，膠原纖維病等，病人很快進入呼吸衰竭狀態，
      而需要使用人工呼吸器，對於急性間質性肺炎的治療並無特定的有效治療藥物
      （類固醇的角色未明），最主要還是依靠支持性治療，亦即將病人移入加護病
      房，給予人工呼吸器及一般內科治療，待其病狀緩解，急性心肌炎之治療亦是
      以支持性治療為主，必要時可採用心臟輔助治療，一般治療時期約需數週至數
      月，其六個月平均死亡率為百分之七十八（範圍由百分之六十至百分之百），
      若再合併心肌炎，其死亡率應更高」等語，此有該院九十年十月五日（九十）
      校附醫秘字第二四九六五號函附於台灣高雄地方法院檢察署九十年偵續字第二
      一一號偵查卷宗（下稱九十年偵續字第二一一號卷）可稽，足見該病六個月平
      均死亡率，高達百分之七十八以上，而有效之治療方式係進入「加護病房」，
      且發病後很快需「人工呼吸器」始能有效救治。然許萬生病發時華懋二０二號
      漁船係位於印度洋北緯０六度十三分、東經０六五度三十八分海域，依地圖研
      判係屬公海，附近有斯里蘭卡、索馬利亞以及其他小島，此有交通部高雄港務
      局九十年九月二十日九十高港航海字第二四一一八號函附於九十年偵續字第二
      一一號卷可佐，而許萬生病發當時距最近之陸地亦須二、三天之航程乙節，業
      經證人馮文喜證述在卷，且死者病發後為人發現時既已沒有呼吸，業如上述，
      縱被告丁○○立即將許萬生送往陸地就醫，亦無法防止其死亡結果之發生。是
      被告未儘速將許萬生送醫急救與許萬生之死亡結果，實無相當因果關係。
（三）再按，未設置專用醫療室或無隨船醫生之船舶，應備有藥櫃或急救醫藥箱，配
      置適當藥品及醫療器材，並附淺顯說明書，由船員指定專管理之，船舶設備規
      則第一百六十六條第二項定有明文。另依日內瓦世界衛生組織所著船舶國際醫
      療指導第二版，針對船舶應備置藥品所規定之最低數量並無救治「急性間質性
      肺炎伴隨急性病灶心肌炎」所需之人工呼吸器及加護病房之設置，此有交通部
      八十九年七月二十九日交航八十九字第０四七六三八號函附船舶設備規則及國
      際船用藥品指南附於九十年偵續字第二一一號卷可稽，是縱使被告發出ＳＯＳ
      求救信號，由其他船舶前來救助，亦難認死者可獲得有效之醫療方式，況依證
      人馮文喜之證言，死者病發為人發現時即已沒有呼吸，是被告未發出ＳＯＳ求
      救信號與許萬生之死亡結果，亦無相當因果關係。
（四）另原告主張被告未盡力予以急救乙節，然被告於發現死者倒地不省人事時，即
      召集所有船員幫忙急救，為死者按摩心臟及人工呼吸，急救將近一個半鐘頭等
      情，業經證人馮文喜於偵查中證述在卷（見上開訊問筆錄），此與該漁船船員
      董士賢所稱：當時確實有做人工呼吸、心臟按摩等急救行為等語（見九十年偵
      續字第二一一號卷附電話紀錄單）相符，是被告確有盡力救助，原告上開主張
      ，實不足採。
（五）至原告主張被告丁○○一切處置皆依被告華鴻公司之指示，是被告華鴻公司亦
      應負實際侵權行為等語，然被告丁○○僅係服船長職務，被告華鴻公司並無任
      何造意或與丁○○有何行為關連，且被告丁○○未將死者送醫或發出ＳＯＳ求
      救信號與死者之死亡結果間既無相當因果關係，是原告上開主張，應不足採。
六、復按受僱人因執行職務，不法侵害他人之權利者，由僱用人與行為人連帶負損害
    賠償責任，民法第一百八十八條第一項定有明文。又民法第一百八十八條第一項
    所謂受僱人，係以事實上之僱用關係為標準。僱用人與受僱人間是否訂立書面契
    約或僱傭契約上是否稱為受僱人皆非所問。凡客觀上被他人使用為之服勞務而受
    其監督者，均係受僱人。換言之，依一般社會觀念，若其人確有被他人使用，為
    之服勞務而受其監督之客觀事實存在，自應認其人為該他人之受僱人，最高法院
    四十五年台上字第一五九九號、五十七年台上字第一六六三號判例參照。經查：
    被告丁○○及死者許萬生均為被告華鴻公司之受僱人，此為被告所不否認，且有
    渠等之所得稅核定通知書及結算申報書等件附卷可證，是死者死亡時雖服務於華
    懋公司所有之漁船，然被告丁○○既受被告華鴻公司之指揮監督而執行職務，縱
    許萬生係病發於訴外人華懋公司所有之漁船上，被告華鴻公司仍應為被告丁○○
    之僱用人。再者，被告丁○○就死者許萬生之死亡並無任何侵權行為，業如上述
    ，是原告主張被告華鴻公司應就其受僱人即被告丁○○之侵權行為負連帶賠償責
    任，亦無理由，應予駁回。
七、原告另請求被告華鴻漁業公司應於因許萬生死亡得向勞工保險局、及得向高雄區
    漁會申請之各項給付申請書表加章後向勞工保險局及高雄區漁會請求各項給付，
    然訴外人華懋公司曾多次以書面請求原告前往辦理勞保給付，此有該公司通知函
    及回執等件可稽，且被告華鴻公司亦表示同意於申請書上加章，是原告於此欠缺
    權利保護之必要，其上開主張，亦不足採，應予駁回。
八、綜上所述，死者既因罹患「急性間質性肺炎伴隨急性心肌炎」而自然病死，被告
    於發現其倒地不人事時亦有盡力救助，且被告未將死者送醫或發出ＳＯＳ求救信
    號與死者之死亡結果間實無相當因果關係，是原告主張被告應就死者之死亡負侵
    權行為連帶賠償責任，為無理由，應予駁回。
九、原告既受敗訴判決，其假執行之聲請即失所附麗，應併予駁回。
十、原告另聲請向高雄區漁會調取被告丁○○於該處所為之報告，然該會於八十九年
    三月二十三日八九高漁輔組字第０一九五三號函所附「華懋二０二號大許萬生
    船上死亡說明概要」中已有被告丁○○所為之說明，此有上開函附於八十九年偵
    字第七七八九號偵查卷宗可稽，且本院復向高雄市政府建設局漁業處調取本件海
    事報告，此有該處九十一年四月十六日高市漁一字第０九一０００三六二五號函
    附海事報告可稽，是應無再向高雄區漁會調取之必要；至其聲請向行政院內政部
    海岸巡防署調取華懋二０二號漁船報關出港日期及隨船船員名冊，以通知船員說
    明死者死亡經過，然證人馮文喜於偵查中證稱：該漁船除死者及被告外，僅三名
    船員為台灣籍船員等語，而證人馮文喜業於偵查中訊明在卷，此部分自無再予調
    查之必要；證人董士賢於檢察官偵查中因無法傳喚到庭，乃做成電話紀錄單，其
    與證人吳秀才經台灣高雄地方法院檢察署囑託台灣花蓮地方法院檢察署訊問結果
    ，均因行方不明無法訊問，此有該署回函附於九十年偵續字第二一一號偵查卷宗
    可稽，且本院再通知證人吳秀才、董士賢、馮文喜，然渠等均未到庭，此亦有送
    達證書可證。另本件事證已臻明確，兩造其餘攻擊防禦方法及舉證，均核與本件
    判決不生影響，爰不一一論述，併此敘明。
十一、據上論結，原告之訴為無理由，依民事訴訟法第七十八條，判決如主文。
中　　　華　　　民　　　國　　九十一　　年　　　七　　　月　　二十九　　日
                              臺灣高雄地方法院民事第五庭
~B審判長法官  黃國川
~B法　　　官  汪怡君
~B法　　　官　吳錦佳
右為正本係照原本作成。
如不服本判決，應於送達後廿日內，向本院提出上訴狀並表明上訴理由，如於本
判決宣示後送達前提起上訴者，應於判決送達後十日內補提上訴理由書（須附繕本）。
中　　　華　　　民　　　國　　九十一　　年　　　七　　　月　　二十九　　日
~B法院書記官　馮欽鳳
